【裁判字號】    88,上易,275
【裁判日期】    890516
【裁判案由】    損害賠償
【裁判全文】
臺灣高等法院民事判決  八十八年度上易字第二七五號
    上  訴  人  甲○○
    訴訟代理人  詹春奇律師
    被 上訴 人  中國信託商業銀行股份有限公司  設同右市○○區○○路三號
    法定代理人  辜濂松      住.
    訴訟代理人  于立      住.
                何育翰      住.
右當事人間損害賠償事件，上訴人對於中華民國八十八年十一月十一日臺灣台北地方
法院八十八年度訴字第四一四六號第一審判決提起上訴，本院判決如左：
    主    文
上訴駁回。
第二審訴訟費用由上訴人負擔。
    事    實
壹、上訴人方面：
一、聲明：
(一)、原判決廢棄。
(二)、被上訴人應給付上訴人新台幣（下同）七十萬元正，暨自起訴狀繕本送達之翌日
    即民國（下同）八十八年十月七日起至清償之日止按年息百分之五計算之利息。
(三)、被上訴人應發函（如附件所示）予康和綜合證券股份有限公司延平分公司（下稱
    康和證券公司）澄清上訴人無積欠款項之情事，並應將附件之內容以四分之一版
    面刊登於中國時報第一版一日。
(四)、上訴人願供擔保以代釋明，請准宣告假執行。
二、除與第一審判決記載相同者予以引用外，補陳略稱：
(一)、被上訴人三次來函造成上訴人名譽損害，此等信函當然為被上訴人之受僱人所作
    成，而原審於調查證據時，也就寄發該三封函件之行為人，訊問被上訴人之受僱
    人魏世恒及黨仲良，證明第一次及第二次為魏世恒於執行職務時所寄發，第三次
    為黨仲良於執行職務時所寄發，原審未依職權適用民法第一百八十八條第一項之
    規定，實有不當，上訴人並主張依該規定作為請求之依據。
(二)、被上訴人之受僱人並未盡善良管理人注意義務：
  １、魏世恒寄發信函前已知悉該事件有爭執，卻仍未調閱資料核對即草率發函。
  ２、保證書之筆跡若無法分辨，不應疏未委請專業鑑定單位鑑定即行發函。
(三)、被上訴人無法舉證證明系爭保證書曾經對保：
    被上訴人無法提出上訴人之身分證影本及扣繳憑單影本，保證書亦無承辦人蓋用
    對保戳記，且其上記載上訴人服務公司為博德行有限公司亦與事實不符。
(四)、由電話譯文可知，被上訴人一直是片面核對保證書上之簽名，從未將保證書交予
    上訴人核對，上訴人於八十八年七月五日與被上訴人之受僱人魏世恒對話，係被
    魏世恒以時間久遠誘導上訴人誤信簽名為真正，以致同意每月攤還五千元，上訴
    人同意攤還該款，難謂非上訴人對該和解內容之重要爭點陷於錯誤，上訴人並以
    八十九年四月十日上訴理由(五)狀繕本之送達，表示撤銷八十八年七月五日電話中
    和解之意思表示。
(五)、被上訴人對起訴與否未確定前即發函通知上訴人，應認係以損害被上訴人名譽權
    為主要目的，其濫用權利難謂不法。
(六)、透過強制執行程序，利用不知情強制執行處查封財產仍得請求強制執行，舉輕以
    明重，黨仲良於是否起訴未定前，將起訴狀寄到公司，難認為法所容許。
(七)、上訴人服務之康和證券公司特重員工之債信，上訴人因被上訴人受僱人發函之行
    為，客觀上足使一般人認為上訴人債信不佳，致上訴人受有名譽權之貶損。
三、證據：除引用原審立證方法外，補提甲○○勞工保險卡影本、康和證券公司工作
    規則影本五紙為證。
貳、被上訴人方面：
一、聲明：
(一)、上訴駁回。
(二)、如受不利判決，被上訴人願供擔保，請准免於假執行。
二、除與第一審判決記載相同者予以引用外，補陳略稱：
(一)、上訴人於原審係依民法第一百八十四條第一項前段及第一百九十五條規定主張被
    上訴人應負損害賠償之責，從未引用第一百八十八條主張，縱原審於調查證據時
    有傳訊被上訴人之受僱人，法院仍無從就此審酌。
(二)、以何種方式進行徵信對保，規章法令無明文，若能確認契約當事人確有申請或保
    證之意思即已足，是否加蓋「對保」二字戳記或其他文句，無足影響，且對保與
    否，並非保證契約之成立要件，縱被上訴人未踐行對保，於法亦無違誤。
(三)、保證書簽名與上訴人申請書簽名可憑肉眼辨識近似，且個人資料詳盡，無法遽認
    保證書係李昀儒所偽造。又上訴人就有無作保乙事，前後態度反覆，縱其有發函
    表示絕未作保且親自檢視簽名，亦難使被上訴人確知何者為上訴人真意。基於上
    述疑點，均有使被上訴人進一步發函通知上訴人之必要，以謀求本案合理解決之
    道，實非上訴人所指明知上訴人非保證人而恣意發函。
(四)、信封外標示訴訟急件，並不足使收件人以外之第三人對收件人之債信、品德為負
    面評價。
(五)、至於原審原證一、三、五所指之信函封套，均係以被上訴人名義發出，與任何司
    法機關之法院文書有所不同，客觀上無混淆之虞；標示「訴訟急件」四字，其目
    的亦僅在於提高收件人之注意，儘速拆閱。故在信件外觀上，均無足使收件人之
    外之第三人認為收件人在外有債權債務糾紛。
(六)、被上訴人發函予上訴人而未遽以起訴，無非探求上訴人真意要以訴訟解決，或可
    另有處理紛爭之方法。
(七)、上訴人並未提出任何具體事證，證明上訴人任職公司、同事、上司咸認其債信有
    問題，亦未證明其公司僅依據三封信函便將降低上訴人考績，甚或要求其留職停
    薪，則上訴人所述是否屬實，不言自明。
三、證據：除引用原審立證方法外，補提最高法院八十四年度台上字第一０一五號判
    決影本、電話錄音帶譯文為證。
、本院依職權訊問證人黨仲良、魏世恒為證。
    理    由
壹、程序方面：
    按不變更訴訟標的，而補充或更正事實上或法律上之陳述者，非為訴之變更或追
    加，新修正之民事訴訟法（八十九年二月十一日施行）第二百五十六條定有明文
    ，且依同法第四百六十三條規定，此第一審通常訴訟程序之規定，於第二審上訴
    程序亦準用之。查本件上訴人於原審係依民法第一百八十四條第一項前段及第一
    百九十五條規定主張被上訴人應負侵權行為損害賠償責任，於本院又補充依同法
    第一百八十八條受僱人侵權行為責任之規定請求（見八十九年四月十日上訴理由
    (五)狀），被上訴人則主張縱原審法院於調查證據時有傳訊被上訴人之受僱人，法
    院仍無從就此審酌等語，而未表同意。惟查，上訴人起訴主張被上訴人之侵權行
    為係由其受僱人所為，有原審之起訴狀可稽，其於本院補充僱用人責任之法律規
    定，僅係補充法律上之陳述，雖被上訴人未表同意，觀之首開規定，其於本院為
    法律上陳述之補充，非屬訴之變更或追加，仍為法之所許，合先敘明。
貳、得心證之理由：
一、上訴人主張：訴外人李昀儒未經上訴人同意，於八十一年間申請之信用卡保證書
    上記載上訴人為連帶保證人，被上訴人職員未詳予調查，至八十八年六月五日左
    右，上訴人任職之康和證券公司轉交「訴訟急件」一封，並表明公司特重債信，
    不許員工在外有債權債務糾紛，上訴人始知在不知情之情況下，遭李昀儒列名為
    連帶保證人，遂於八十八年六月十一日去函被上訴人，表明從未擔任李昀儒之連
    帶保證人，然被上訴人之受僱人仍不時打電話至康和證券公司，甚於八十八年六
    月三十日再將內容大致相同之存證信函寄至公司，經上訴人委託律師以存證信函
    表明被上訴人之催討已造成干擾，被上訴人仍於八十八年七月十三日即接獲該函
    件之翌日，直接將起訴狀寄至公司，被上訴人屢次使用類似司法機關所使用之信
    封，一再送達於上訴人任職之公司，企圖造成上訴人在工作場所之壓力，使上訴
    人之債信遭受質疑，名譽權受到侵害，為不法濫用權利，爰依侵權行為之法律關
    係，引民法第一百八十四條第一項前段、第一百八十八條第一項、第一百九十五
    條等規定，請求被上訴人賠償非財產上之損失七十萬元及自起訴狀繕本送達之翌
    日即八十八年十月七日起至清償之日止，按年息百分之五計算之利息，並去函（
    如附件所示）康和證券公司澄清上訴人無積欠被上訴人款項及登報道歉。
二、被上訴人則以：訴外人李昀儒於信用卡申請書所載上訴人信用卡之卡號、銀行帳
    號、住家電話等資料均為真實，被上訴人亦於八十一年十二月三十日完成徵信對
    保程序，已有正當理由相信上訴人確擔任李昀儒之連帶保證人；被上訴人寄發函
    件之地址，係依保證書及上訴人留存之地址寄發函件，於函件上標明「訴訟急件
    」，僅係提醒收件人注意，儘速拆閱；被上訴人於上訴人反應未擔任連帶保證人
    之後，經核對上訴人申請信用卡之筆跡及傳真筆跡，與保證人於保證書上簽名之
    筆跡，發現兩者仍有相似之處，乃寄發民事起訴狀予上訴人，此係告知上訴人於
    近日內將訴請法院解決紛爭，並無故意或過失恣意發函，不法侵害上訴人名譽之
    行為，縱上訴人或有受到損害，亦與被上訴人之行為無相當因果關係等語資為抗
    辯。
三、查上訴人主張訴外人李昀儒於八十一年間申請之信用卡保證書上記載上訴人為連
    帶保證人，及上訴人於八十八年六月五日左右，收到伊任職之康和證券公司轉交
    由被上訴人寄來之「訴訟急件」一封，而以遭冒名為李昀儒之連帶保證人為由，
    於八十八年六月十一日去函被上訴人，表明從未擔任李昀儒之連帶保證人，惟被
    上訴人之受僱人仍不時打電話至康和證券公司，且於八十八年六月三十日再將內
    容大致相同之存證信函寄至公司，經上訴人委託律師以存證信函表明被上訴人之
    催討已造成干擾，被上訴人復於八十八年七月十三日即接獲該函件之翌日，將起
    訴狀寄至公司等情，業據其提出中國信託商業銀行授信控管部法務函及信封（甲
    股八八中信０１１８５）（見原審卷十至十一頁）、台北迪化街郵局存證信函及
    回執第００４７５號（見原審卷十二至十三頁）、台北體育場郵局存證信函第0
    00000000號（見原審卷十四至十五頁）、台北法院郵局存證信函第４０
    ８號（見原審卷十六至十九頁）、中國信託商業銀行授信控管部法務函（乙股八
    八中信１３０７７）（見原審卷二十至二一頁）等影本各一件為證，並為被上訴
    人所不爭執，堪信為真實。
四、上訴人主張被上訴人之受僱人屢次使用類似司法機關所使用之信封，一再寄送於
    上訴人任職之公司，並以電話催討，其催收行為使上訴人之債信遭受質疑，致名
    譽權受到侵害，故訴請被上訴人賠償損害及回復名譽。被上訴人則以前詞置辯，
    否認該等催收行為有侵害上訴人之名譽權。是以本件主要之爭點為：被上訴人僱
    用人之催收行為是否侵害上訴人之名譽權？
五、按以侵權行為為原因，請求回復原狀或損害賠償者，應就權利被侵害之事實負舉
    證責任，此觀民法第一百八十四條第一項前段及民事訴訟法第二百七十七條自明
    ；又名譽為人在社會上享有一般人對其品德、聲望或信譽等所加之評價，是屬於
    一個人在社會上所受之價值判斷，因此名譽有無受損害，應以社會上對其評價是
    否貶損客觀判斷之，至於主觀上是否感受損害，並非認定標準（此亦為學者通說
    所採之見解，參閱孫森焱著，民法債編總論，第一六九頁，一九九０年修訂九版
    ；曾隆興著，修正民法債編總論，第二五二頁，一九九九年初版；王澤鑑著，侵
    權行為法（一），第一二九頁，一九九九年初版）。查本件被上訴人受僱人之催
    收行為客觀上是否侵害上訴人之名譽權，茲從催收行為之方式及催收行為之內容
    兩方面加以說明：
(一)、在催收行為方式上：
    查兩造間有關上訴人應否就訴外人李昀儒之信用卡記帳消費債務負連帶清償責任
    之事件，迄未訴請法院解決一節，為兩造所不爭執，故本件被上訴人所為，係訴
    訟外之催收行為，應屬明確。在電話催收方面：被上訴人依其所持資料，得知上
    訴人為應收債務之連帶保證人，因而由其受僱人打電話向上訴人詢問及催收債款
    ，此乃交易上處理債務糾紛之正常作業，為社會一般通念可以接受之行為，客觀
    上對於受詢問及催收者，應無減損其債信或妨害其名譽可言，先予敘明。在文件
    催收方面：上訴人主張被上訴人之受僱人屢次使用類似司法機關所使用之信封寄
    送於上訴人任職之公司，使上訴人之債信遭受質疑，致名譽權受到侵害云云，並
    提出右開被上訴人所寄催收信函、民事起訴狀及其信封（其中授信控管部法務函
    二件之信封上有「訴訟急件」字樣）影本為證，經查，被上訴人既依其所持資料
    認上訴人為應收債務之連帶保證人，其受僱人因而寄發催收信函及民事起訴狀予
    上訴人，縱然被上訴人爾後因催收政策之考量而未訴請法院解決，其之前所為催
    收債務行為，衡諸社會上一般觀念，客觀上亦屬交易上處理債務糾紛可行之作業
    ，對於收受信函或民事起訴狀者而言，應無減損債信或妨害名譽之情事，此由訴
    訟中當事人應將主張或答辯之準備書狀繕本或影本直接通知他造，已為社會一般
    接受之行為，且制定成法律（民事訴訟法第二百六十五條至第二百六十七條參照
    ），可以明見，故在訴訟外，當事人之間借由書函往來自律地解決紛爭，應為法
    之所許，自不宜與訴訟中為不同之處理。至於上訴人主張被上訴人之受僱人屢次
    以類似司法機關所使用之信封寄送於上訴人任職之公司一節，經查，右開卷附信
    封上已清楚載明：「中國信託商業銀行授信控管部法務函」或「中國信託商業銀
    行授信控管部催收管理科」，故外觀上並不足以使人誤認係司法機關所用之信封
    ，且被上訴人主張本件係於李昀儒之信用卡因逾期繳款停卡後，乃依據保證書及
    上訴人所留存之通訊地址：台北市大同區○○○路○段六九號四樓之二（即上訴
    人任職之公司）寄發信函以為通知等情，已為上訴人所不爭執，故被上訴人以該
    址為相關文書之寄送，應無不妥；再者，上訴人主張被上訴人寄來之信封上有標
    示「訴訟急件」一節，經查，被上訴人寄給上訴人之三封信函，其中授信控管部
    法務函二件之信封上固標示有「訴訟急件」字樣，然依被上訴人所稱，係藉以提
    高收件人之注意，儘速拆閱等語，按本件既屬債務糾紛，兩造若未自行解決，可
    能衍生訴訟事件，故被上訴人主張債權而為催收，於書函信封上標示「訴訟急件
    」，以提醒收件人注意，並非一般社會上所不容許之行為，而收件人以外之第三
    人觀之，客觀上亦不致有貶損收件人之債信或品德之情事。由上觀之，被上訴人
    受僱人所為，不論是電話催收或文件催收，其行為方式縱有使上訴人主觀上感受
    干擾，然衡量社會上一般人之觀念，尚不足以使上訴人之債信名譽遭受貶損，上
    訴人主張其名譽權因此受到侵害，應非可採。
(二)、催收行為之內容上：
    上訴人主張被上訴人受僱人之催收行為侵害其名譽權，以下再就該等行為之內容
    加以觀察。在電話催收方面：被上訴人受僱人以電話與上訴人聯絡催收債務，其
    通話內容係談論上訴人有無擔任訴外人李昀儒之連帶保證人及上訴人如何分期攤
    還債務等情，已據黨仲良（見原審卷四九至五十頁言詞辯論筆錄及本院卷三八至
    三九頁準備程序筆錄）、魏世恒（見原審卷四九至五十頁言詞辯論筆錄及本院卷
    七一至七二頁準備程序筆錄）證述綦詳，且有魏世恒與上訴人通話之電話錄音帶
    譯文可證（見本院卷七九至八二頁），故其電話催收內容並無貶損上訴人債信名
    譽之情事。在文件催收方面：查右開卷附之被上訴人受僱人寄給上訴人之催收信
    函、民事起訴狀，觀其文件內容，無非記載被上訴人主張上訴人為李昀儒之連帶
    保證人，應就李昀儒之債務負連帶清償責任，其內容為債權之主張，客觀上並不
    生損害收件人債信名譽之情形。況該等文件均裝於信封之內，第三人無從窺知，
    亦不致遭受他人負面之評價。是以被上訴人受僱人所為之電話催收或文件催收，
    其行為內容係在主張債權，縱使依上訴人認知，並無擔任李昀儒之連帶保證人，
    而曾為否認債務之表示，然所謂債務糾紛，通常係指債務存否之主張上之對立，
    並非以債務人之債務客觀存在為必要，所以有時必須透過訴訟程序終局地確認。
    本件被上訴人依其所持資料，認為上訴人係應收債務之連帶保證人，其行為內容
    係以此認知進行債務之催收，如此主張主觀上認知之權利，可能與相對人形成紛
    爭，但依社會通念，客觀上並不足以使相對人之債信名譽遭受貶損，故上訴人主
    張其名譽權因此受到侵害，亦非可採。
六、被上訴人另主張訴外人李昀儒為上訴人之朋友，關係密切，本件信用卡之申請資
    料，保證書上所載上訴人之信用卡卡號、銀行帳號、住家電話等資料均為真實等
    情，有上訴人之信用卡申請書（見原審卷四十頁）及李昀儒申請信用卡之保證書
    （見原審卷四一頁）可證，此已為上訴人所不爭執。又被上訴人主張李昀儒保證
    書上之簽名與上訴人申請書之簽名其憑肉眼辨識近似，且上訴人反應未擔任連帶
    保證人之後，經其核對上訴人申請信用卡之筆跡及傳真筆跡，與保證人於保證書
    上簽名之筆跡，發現兩者仍有相似之處，此情經本院目視比對卷附李昀儒保證書
    上與上訴人申請書上之簽名，亦感兩者筆跡有近似雷同之處，且保證書上之上訴
    人個人資料詳盡，已如前述，自無法令被上訴人遽認保證書係李昀儒所偽造無疑
    。
七、再被上訴人之催收經辦人魏世桓證言：上訴人曾於八十八年七月五日致電被上訴
    人公司，希能就保證債務以每月五千元分期償還，並表示自己也不記得是否曾於
    八十一年間簽下保證契約等語（見原審卷四九至五十頁言詞辯論筆錄），此有右
    開當日通話譯文為證，於當日通話中，上訴人先是自認有擔任李昀儒之保證人，
    後又推說時隔七年不記得是否有簽保證書，但願分期償還；甚且允諾翌日即繳付
    部份款項。上訴人此舉與其於同年六月十一日寄發之存證信函（見原審卷十二頁
    ）內所表達「從未擔任李昀儒保證人」之說法大相逕庭，其後於七月九日又推翻
    前說委由律師發函表示未曾作保，立場於短短二個月間數次轉變，此等情形為上
    訴人所不爭執，且本件紛爭之根源若如上訴人所稱係李昀儒未經伊同意，將伊姓
    名記載於信用卡之連帶保證人處，而上訴人數度發函被上訴人否認保證，甚且發
    函被上訴人主管機關，最後並委請律師提起本訴，卻未見上訴人對李昀儒採取任
    何法律程序等情，此亦為上訴人所不爭。故被上訴人主張其有正當理由相信上訴
    人擔任李昀儒之連帶保證人等語，尚非無據。又上訴人雖指稱八十八年七月五日
    其在電話中同意分期償還債務係受到被上訴人受僱人之誘導云云，惟已為被上訴
    人否認，經查，當日電話通話之初，上訴人即主動要求被上訴人就債務之履行給
    予折扣等情，有當日通話譯文可稽，且上訴人對此亦無法舉證以實其說，是上訴
    人所指受到誘導云云，並非可採。
八、綜合上情，被上訴人主張其主觀上推認上訴人有擔任李昀儒之連帶保證人，衡諸
    常理，並無相違。故被上訴人陳稱其有合理之懷疑而為催收，應屬可信。被上訴
    人之催收行為既有合理之起因，自不應將其電話或文件催收視為不法或濫權之行
    為。至於上訴人主張被上訴人無法舉證證明系爭保證曾經對保云云，惟按對保與
    否，並非保證契約之成立要件（最高法院四十六年度台上字第一六三號判例意旨
    參照），被上訴人縱未落實對保程序，並不妨礙其綜觀各情為上訴人有無連帶保
    證之推斷。又上訴人主張保證書之筆跡若無法分辨，被上訴人不應疏未委請專業
    鑑定單位鑑定即行發函云云，惟查，簽名筆跡近似僅係被上訴人多項合理懷疑之
    一，已如前述，且在私下交涉債務糾紛時，遇有筆跡一時難以分辨，即送請鑑定
    單位鑑定，亦與常情不符，又審判實務上，復多見不採用當事人私下送請鑑定之
    意見，故上訴人主張本件被上訴人應將保證書之筆跡委請專業鑑定再行發函，實
    與常情有違，是以不得因被上訴人依各情推斷，主張債權而發函催收，即指為不
    法或濫權。至於兩造右開債務糾紛，被上訴人之後雖因催收政策之考量，同意免
    除上訴人之保證責任，並以致函財政部金融局及上訴人之方式結案，而未以訴請
    法院裁判之方式解決兩造紛爭，業據被上訴人陳明在卷，並有被上訴人致財政部
    金融局函影本（見原審卷四三至四四頁）及被上訴人致上訴人函影本（見原審卷
    四五至四六頁）可稽，惟此亦不足以證明被上訴人有侵害上訴人之名譽。從而，
    上訴人主張被上訴人侵害其名譽權，顯屬無據。
九、綜上所述，上訴人主張被上訴人之受僱人有故意或違反善良管理人之注意義務不
    法侵害其名譽權，而依民法第一百八十四條第一項前段、第一百八十八條第一項
    、第一百九十五條規定，請求被上訴人負僱用人責任，賠償非財產上損失及法定
    遲延利息，並去函康和證券公司澄清及登報道歉，即非有據，不應准許。上訴人
    之請求既無理由，其假執行之聲請亦失所附麗，應併予駁回。原審為上訴人敗訴
    之判決，及駁回其假執行之聲請，並無不當。上訴意旨指摘原判決不當，求予廢
    棄改判，為無理由，應駁回其上訴。
十、本件事證已臻明確，兩造其餘攻擊、防禦方法及所提證據資料，經逐一審酌後認
    對前開論斷結果無礙，爰不再一一論述，併此敘明。
十一、據上論結，本件上訴為無理由，依民事訴訟法第四百四十九條第一項、第七十八
    條，判決如主文。
中      華      民      國    八十九    年      五      月      十六    日
                              民事第十六庭
                                  審判長法  官  阮  富  枝
                                        法  官  王  聖  惠
                                        法  官  蕭  忠  仁
右正本係照原本作成。
如不服本判決，應於收受送達後二十日內向本院提出上訴書狀，其未表明上訴理由者
，應於提出上訴後二十日內向本院補提理由書狀（均須按他造當事人之人數附繕本）
上訴時應提出委任律師或具有律師資格之人之委任狀；委任有律師資格者，另應附具
律師及格證書及釋明委任人與受任人有民事訴訟法第四百六十六條之一第一項但書或
第二項（詳附註）所定關係之釋明文書影本。
中      華      民      國    八十九    年      五      月      十九    日
                                        書記官  陶  美  玲
附註：
民事訴訟法第四百六十六條之一（第一項、第二項）：
對於第二審判決上訴，上訴人應委任律師為訴訟代理人。但上訴人或其法定代理人具
有律師資格者，不在此限。
上訴人之配偶、三親等內之血親、二親等內之姻親，或上訴人為法人、中央或地方機
關時，其所屬專任人員具有律師資格並經法院認為適當者，亦得為第三審訴訟代理人
。
附件：
發文者：中國信託商業銀行
法定代理人：辜濂松
受文者：康和綜合證券股份有限公司
地  址：台北市○○○路○段六九號四樓之二
主  旨：聲明啟事如說明。
說  明：
一、本公司於民國八十八年六月一日、三十日，對  貴分公司職員甲○○催討欠款之
    信函，向  貴分公司所在地寄予甲○○小姐，並於同年七月十三日以甲○○為被
    告，未依循正當訴訟程序向  貴分公司所在地寄出起訴狀。
二、惟經查甲○○小姐並未擔任他人之連帶保證人，亦未積欠本公司款項，前揭函件
    及起訴狀係本公司作業錯誤。為此，特發本函予以澄清，並向甲○○小姐致上十
    二萬分之歉意。
                        發文者：中國信託商業銀行
                                法定代理人：辜濂松


司法院資訊處製作；財團法人民間司法改革基金會備份。
